臺灣桃園地方法院民事判決
110年度訴字第160號
原      告  黃宋榮(歿)
            宋寶珠  
共      同
訴訟代理人  鍾信一律師
複  代理人  李秀娟律師
被      告  游政遠  



訴訟代理人  孫治平律師
複  代理人  許瓊之律師
上列當事人間請求不動產所有權移轉登記事件，本院於民國111
年5月19日言詞辯論終結，判決如下：
    主  文
原告之訴及假執行之聲請均駁回。
訴訟費用由原告負擔。
    事實及理由
壹、程序方面：
  ㈠按當事人死亡者，訴訟程序在有繼承人、遺產管理人或其他
    依法令應續行訴訟之人承受其訴訟以前當然停止，固為民事
    訴訟法第168條所明定。惟此項規定，依同法第173條前段規
    定，於有訴訟代理人時不適用之。死亡之當事人，既委任有
    訴訟代理人，依上開法條之規定，並不當然停止訴訟程序，
    縱應承受訴訟之人未承受訴訟，亦可進行言詞辯論，及本於
    該言詞辯論而為判決。經查，原告黃宋榮（以下與原告宋寶
    珠均分稱其名、合稱原告）雖於民國110年9月9日死亡，有
    戶籍謄本查詢結果附卷可稽（見本院卷第258頁），惟因其
    委任有訴訟代理人，有委任狀在卷可查（見本院卷第6頁）
    ，依上開規定，並不停止本件訴訟程序，亦可進行言詞辯論
    ，合先敘明。
  ㈡按訴狀送達後，原告不得將原訴變更或追加他訴，但請求之
    基礎事實同一者，不在此限，民事訴訟法第255條第1項但書
    第2款定有明文。本件原告起訴時原聲明為：「1.被告應將
    桃園市○○區○○○○段○○○○○段0000地號土地及其上同地段1294
    建號建物（門牌號碼桃園市○○區○○街000號9樓）（以下合稱
    系爭房地）之所有權移轉登記予宋寶珠。2.願供擔保，請准
    宣告假執行」（見本院卷第2頁）。嗣因追加宋寶珠為原告
    ，且確認系爭房地已移轉予訴外人黃萱芸，而於民國111年5
    月19日變更聲明為：「1.被告應給付黃宋榮新臺幣（下同）
    146 萬9,326元及自起訴狀繕本送達翌日起至清償日止，按
    週年利率百分之5計算之利息。2.被告應給付宋寶珠146 萬9
    ,326元及自起訴狀繕本送達翌日起至清償日止，按週年利率
    百分之5計算之利息。3.願供擔保，請准宣告假執行。」（
    見本院卷第294頁）。經核其請求之基礎事實同一，揆諸首
    揭規定，應予准許。
貳、實體方面：
一、原告主張：黃宋榮、宋寶珠為兄妹，於90年3月24日共同拍
    得系爭房地，並約定登記在宋寶珠名下；嗣因當時與黃宋榮
    交往之被告之母即訴外人鄭湘穎在外積欠債務，遂請原告將
    系爭房地借名登記在鄭湘穎之友人即訴外人林淑惠名下，再
    由林淑惠將系爭房地移轉登記至被告名下，以便鄭湘穎向銀
    行辦理貸款，兩造因而成立借名登記契約（下稱系爭借名登
    記契約），然原告於103年12月30日向被告為終止系爭借名
    登記契約之表示後，被告竟拒不返還，更將系爭房地以293
    萬8,653元之價格出售予他人，爰類推適用民法第544條，並
    依民法第184條第1項、第179條，請求被告各給付系爭房地
    出售價金之一半予黃宋榮、宋寶珠，並聲明：㈠被告應給付
    黃宋榮146 萬9,326元及自起訴狀繕本送達翌日起至清償日
    止，按週年利率百分之5計算之利息。㈡被告應給付宋寶珠14
    6 萬9,326元及自起訴狀繕本送達翌日起至清償日止，按週
    年利率百分之5計算之利息。㈢願供擔保，請准宣告假執行。
二、被告則以：㈠黃宋榮與鄭湘穎於94年間論及婚嫁，黃宋榮因
    而與鄭湘穎商議後決定將系爭房地贈與鄭湘穎，並以系爭房
    地向銀行貸款，貸得之款項作為2人之生活費，惟因鄭湘穎
    當時尚有卡債，被告又還在當兵，尚無工作所得，難以向銀
    行貸款，黃宋榮雖先將系爭房地過戶到林淑惠名下，以林淑
    惠之名義向銀行辦理貸款，待被告退伍後，再將系爭房地過
    戶到被告名下，由被告辦理房貸（下稱系爭房貸），被告與
    宋寶珠素不相識，殊無可能與其成立借名登記契約；㈡又縱
    認被告應將系爭房地賣得之價金返還予黃宋榮，因系爭房貸
    主要係供黃宋榮花費，故被告就其已支付之房貸，以及房屋
    稅、代書費、出售系爭房地之仲介費、增值稅等費用應得主
    張抵銷等語，資為抗辯，並為㈠先位聲明：1.原告之訴駁回
    。2.如受不利判決，願供擔保請准宣告免為假執行；㈡備位
    聲明：1.原告應返還之金額在291萬元之範圍內應予抵銷。2
    .如受不利判決，願供擔保請准宣告免為假執行。
三、兩造不爭執事項（見本院卷第191頁，依論述需要為部分文
    字修正）：
　㈠宋寶珠於90年3月24日因拍賣登記為系爭房地之所有人。
　㈡林淑惠於93年4月8日因買賣登記為系爭房地之所有人。
　㈢被告於94年8月19日因買賣登記為系爭房地之所有人。
　㈣黃萱芸於109年9月11日因買賣登記為系爭房地之所有人。
四、得心證之理由：
  ㈠按當事人主張有利於己之事實者，就其事實有舉證之責任，
    民事訴訟法第277 條本文定有明文。次按稱借名登記者，謂
    當事人約定一方將自己之財產以他方名義登記，而仍由自己
    管理、使用、處分，他方允就該財產為出名登記之契約，是
    出名人與借名者間應有借名登記之意思表示合致，始能成立
    借名登記契約。又不動產登記當事人名義之法律關係原屬多
    端，主張借名登記者，自應就該借名登記之事實負舉證責任
    （最高法院102年度台上字第1833號民事判決意旨參照）。
    原告主張系爭房地係借名登記至被告名下，為被告所否認，
    依上開說明，自應由原告就上開事實，負舉證責任。
  ㈡經查，就系爭房地之實質所有人為何人，原告於黃宋榮提告
    被告侵占之刑事案件中均指稱：系爭房地為宋寶珠所有等語
    （見桃檢108年度他字第1117號卷影卷第17-1頁、108年度偵
    字第8075號卷一影卷第19頁）；然於本件卻稱：系爭房地係
    由原告2人共同投資而拍得，僅是因黃宋榮有債務問題，方
    登記在宋寶珠名下等語（見本院卷第3、190頁）。
  ㈢再關於系爭借名登記契約之當事人為何，原告於起訴時原稱
    ：本件應以「黃宋榮」為借名人，「被告」為出名人，2人
    間成立借名登記契約等語（見本院卷第4頁）；於110年3月1
    9日則具狀先稱：「宋寶珠」先將系爭房地借名登記至「林
    淑惠」名下，再由林淑惠移轉至被告名下等語（見本院卷第
    61頁）；後又稱：「宋寶珠」於94年8月19日依黃宋榮之指
    示將系爭房地登記在「被告」名下，故本件應以「宋寶珠」
    為借名人，「被告」為出名人，2人間成立借名登記契約等
    語（見本院卷第62頁）；於110年10月21日當庭再改稱：本
    件主張「原告」與被告間成立借名登記契約等語（見本院卷
    第189頁）。
  ㈣原告既對於系爭房地之實質所有人、借名登記契約之當事人
    前後所述均有不一，則所謂借名登記契約是否確實存在，即
    顯有可疑。
  ㈤況證人林淑惠於本院審理時證稱：在系爭房地過戶至其名下
    前，黃宋榮曾說「我現在要跟鄭湘穎在一起，我們想結婚，
    但沒有錢，想把在我妹妹名下的房子（即系爭房地）拿回來
    辦貸款」，黃宋榮並說他跟鄭湘穎都有卡債，系爭房地無法
    登記在他們名下，所以要將房子先登記在其名下，等鄭湘穎
    的兒子（即被告）退伍後，再將系爭房地過戶給被告，其想
    說要幫忙他們就答應了，其當時也聽到黃宋榮說要將系爭房
    地贈送給鄭湘穎，且黃宋榮後來也確實將系爭房地贈送給鄭
    湘穎了，否則黃宋榮不會要其將系爭房地過戶給被告等語明
    確（見本院卷第220至225頁）。而證人林淑惠上開所述之情
    節適與系爭房地之所有權係自宋寶珠移轉至林淑惠，再移轉
    至被告名下等情（見不爭執事項㈠至㈢）相符，堪信為真實，
    更未見有系爭借名登記契約存在之事實。
  ㈥至原告主張系爭房地於鄭湘穎因與黃宋榮分手而搬離後，仍
    由黃宋榮居住乙節，並提出鄭湘穎於103年12月30日傳送予
    黃宋榮之簡訊（下稱系爭簡訊），欲證明系爭借名登記契約
    存在云云。而觀系爭簡訊固記載：「請你放心也安心……我不
    會去侵占你的東西……是誰的……我心裡很清楚……願你相信我……
    也希望你安心」、「你的房子我會完璧還你……再給我2年時
    間」等語（見本院卷第44至46頁）。然依證人林淑惠上開所
    述，系爭房地係黃宋榮欲贈送予鄭湘穎，僅因鄭湘穎尚有其
    他債務需清償，方將系爭房地登記在被告名下；則鄭湘穎慮
    及系爭房地乃黃宋榮所贈，方供黃宋榮持續居住，並在黃宋
    榮之追討下，表示有意願歸還系爭房地等語，尚與常情無違
    ，自難以此即認系爭借名登記契約確實存在。
  ㈦原告所舉之證據既不足以證明系爭借名登記契約存在，則原
    告以系爭借名登記契約已終止為由，請求被告返還系爭房地
    賣得之價金，自屬無據。
五、綜上所述，原告主張類推適用類推適用民法第544條，並依
    民法第184條第1項、第179條，請求被告返還系爭房地賣得
    之價金，並無理由，應予駁回。又原告之訴既經駁回，其所
    為假執行之聲請即失所附麗，應併駁回之。
六、本件事證已臻明確，兩造其餘攻擊防禦方法及所提之證據，
    經審酌核與判決之結果不生影響，爰不逐一論述，併此敘明
    。
七、訴訟費用負擔之依據：民事訴訟法第78條。
中　　華　　民　　國　　111 　年　　6 　　月　　30　　日
                  民事第四庭　法　官　傅思綺
正本係照原本作成。
如對本判決上訴，須於判決送達後二十日內向本院提出上訴狀。
如委任律師提起上訴者，應一併繳納上訴審裁判費。
中　　華　　民　　國　　111 　年　　6 　　月　　30　　日
                              書記官  康馨予